【裁判字號】    98,上訴,2435
【裁判日期】    980724
【裁判案由】    偽造文書
【裁判全文】
臺灣高等法院刑事判決                98年度上訴字第2435號
上  訴  人
即  被  告  丙○○
上列上訴人因偽造文書案件，不服臺灣臺北地方法院97年度訴字
第2393號，中華民國98年4 月28日第一審判決（起訴案號：臺灣
臺北地方法院檢察署97年度偵字第24447 號），提起上訴，本院
判決如下：
    主  文
上訴駁回。
丙○○緩刑參年。
    事實及理由
一、本件經本院審理結果，認第一審以被告丙○○犯刑法第216
    條、第210 條之行使偽造私文書罪，判處有期徒刑4 月，並
    諭知易科罰金折算標準為新台幣1 千元折算1 日，及宣告未
    扣案偽造「丁○○」、「甲○○」、「乙○○」印章各壹顆
    ，及「97年5 月16日反訴起訴狀」內具狀人欄處偽造「丁○○」、「甲○○」、「乙○○」印文各壹枚，均沒收。認事
    用法並無不當，量刑亦稱妥適，應予維持，並引用第一審判
    決書所記載之事實、證據及理由（如附件）。
二、被告上訴意旨雖以其行為偽造反訴狀之行為並未對丁○○、
    甲○○、乙○○造成損害，其損害者僅係詐騙集團之詐欺行
    為，不構成行使偽造文書罪，為此提起本件上訴，求為撤銷
    原判決，另為無罪之諭知云云。
三、經查，訊之被告對於其未經丁○○、乙○○、甲○○之同意
    ，擅自偽刻「丁○○」、「乙○○」、「甲○○」之印章各
    一枚，並擅自蓋用在以「丁○○」、「乙○○」、「甲○○
    」及被告丙○○等四人為反訴原告之反訴起訴狀之具狀人欄
    處，並再向原審法院民事庭遞交前揭反訴起訴狀而行使之事
    實於本院審理時坦承不諱，並有「97年5 月16日反訴起訴狀
    」影本一份在卷可參（見台灣台北地方法院96年度重訴字第
    1252號民事卷宗影本第174 頁至第176 頁），被告雖辯稱其
    前開冒用「丁○○」、「乙○○」、「甲○○」之名義所制
    作之反訴起訴狀之行為，係為維護被告及丁○○、乙○○、
    甲○○等人之共同權益，未損害丁○○、乙○○、甲○○之
    利益，伊損害的是違法的行，不應成罪云云，惟被告未經過
    丁○○、甲○○、乙○○之授權或同意，即於上揭時、地以
    丁○○、甲○○、乙○○之名義，製作反訴起訴狀1 份，並
    持「丁○○」、「甲○○」、「乙○○」名義之印章蓋印於
    其上，再向本院遞交而行使之事，自有使受訴法院對於訴訟
    資料管理之正確性受有損害之虞，並有使人誤認丁○○、甲○○、乙○○形式上有提起反訴之意，就文書之整體而為觀
    察，當足以使人誤信其真實性，有生損害信用之虞，進而有
    生損害於丁○○、甲○○、乙○○信用之虞，且觀之丁○○
    、甲○○、乙○○已因被告上開作為而委請其三人之訴訟代
    理人即證人江俊賢於97年5 月22日寄發存證信函予被告表示
    其等從未同意或授權，亦反對被告以其等名義向本院提起反
    訴之情，並於同年6 月4 日具狀陳報原審法院上情，其等三
    人自已因此而受有勞費之損害，且苟若原審法院未及注意命
    被告繳納裁判費，即就該事件之本訴、反訴一併進行審理，
    豈不無使丁○○、甲○○、乙○○有因該反訴之提起而受有
    花費更多勞力、精神、時間及費用損害之虞，是尚不能以上
    開反訴因未繳裁判費，嗣後業經被告撤回，於法不生效力之
    情，即認被告前揭行使偽造私文書之行為不足發生任何損害
    ，故被告前開所辯顯無可採。綜此，被告依上開上訴意旨指
    摘原判決不當，為無理由，應予駁回。
四、本件上訴雖無理由，然查被告前雖曾因故意犯罪受有期徒刑
    以上刑之宣告，惟執行完畢後，五年以內未曾因故意犯罪受
    有期徒刑以上刑之宣告，此有本院被告前案紀錄表可參，被
    告於犯後已坦承部分事實，雖就行使偽造文書之結果是否被
    害人丁○○、乙○○、甲○○等人構成損害有所爭執，惟諒
    以被告所為係為另案民事訴訟案件之權利有所主張，因對法
    律程序若干之誤解，致有本件行使偽造私文書之舉，而公訴
    人於本院審理蒞庭時亦認被告犯罪之動機係為其兄弟姐妹之
    利益著想，建請給予緩刑之宣告等語，是綜合上情，本院認
    被告經此教訓當知警惕而無再犯之虞，所宣告之刑以暫不執
    行為適當，爰依刑法第74條第1 項第2 款，併予諭知緩刑三
    年，以啟自新。
五、據上論結，應依刑事訴訟法第368條、第364條、第373條、
    刑法第74條第1項第2款，判決如主文。
本案經檢察官孫冀薇到庭執行職務。
中    華    民    國    98    年    7     月    24    日
                  刑事第十五庭審判長法  官  吳昭瑩
                                    法  官  李正紀
                                    法  官  李釱任
以上正本證明與原本無異。
如不服本判決，應於收受送達後10日內向本院提出上訴書狀，其
未敘述上訴之理由者並得於提起上訴後10日內向本院補提理由書
（均須按他造當事人之人數附繕本）「切勿逕送上級法院」。
                                    書記官  張玉如
中    華    民    國    98    年    7     月    24    日
附件：
臺灣臺北地方法院刑事判決              97年度訴字第2393號
公  訴  人  臺灣臺北地方法院檢察署檢察官
被      告  丙○○  男  54歲（民國○○年○月○○日生）
                    身分證統一編號：Ｚ000000000號
                    住臺北市○○區○○路9巷36號7樓
上列被告因偽造文書案件，經檢察官提起公訴（97年度偵字第24
447 號），本院判決如下：
    主  文
丙○○行使偽造私文書，足以生損害於公眾及他人，處有期徒刑
肆月，如易科罰金，以新臺幣壹仟元折算壹日。未扣案偽造「丁○○」、「甲○○」、「乙○○」印章各壹顆，及「97年5月16
日反訴起訴狀」內具狀人欄處偽造「丁○○」、「甲○○」、「
乙○○」印文各壹枚，均沒收。
    事  實
一、緣丙○○與丁○○、甲○○、乙○○為臺北市○○區○○段
    4 小段第203 號地號土地及其上門牌號碼為臺北市○○區○○路9 巷36號7 樓建物（下稱房地）之共有人，其等於民國
    96年5 月6 日將上開房地出售予戊○○並簽立買賣契約，惟
    遲未履行，故戊○○遂於同年7 月17日依買賣關係向本院提
    起民事訴訟，請求丙○○與丁○○、甲○○、乙○○交付上
    開房地並移轉登記上開房地之所有權，而由本院民事庭以96
    年度重訴字第1252號受理。詎丙○○於該案審理過程中，明
    知丁○○、甲○○、乙○○已委任江俊賢律師為訴訟代理人
    ，並有代其等為一切訴訟行為之權，且其等三人均無對戊○○提起反訴之意，竟基於行使偽造私文書之犯意，未得丁○○、甲○○、乙○○之同意或授權，於97年5 月16日某時許
    ，委由其臺北市○○區○○路住處附近不知情之成年刻印業
    者偽造「丁○○」、「甲○○」、「乙○○」之印章各1 顆
    後，再於上開住處內以其與丁○○、甲○○、乙○○之名義
    ，製作反訴起訴狀1份，並持前揭3顆印章蓋用於上開反訴起
    訴狀內具狀人欄處以電腦打字之丁○○、甲○○、乙○○姓
    名後，偽造丁○○、甲○○、乙○○之印文各1 枚，以偽造
    丁○○、甲○○、乙○○均表示對戊○○提起反訴之反訴起
    訴狀私文書1 份，再於同日下午某時許向本院遞狀而行使之
    ，足以生損害於丁○○、甲○○、乙○○，及本院對訴訟資
    料管理之正確性。嗣因丙○○於97年5 月19日以存證信函通
    知丁○○、甲○○上開提起反訴之事，惟丁○○、甲○○仍
    不同意，除由丁○○於同年5 月22日亦發存證信函予丙○○
    表示丁○○、甲○○、乙○○均反對丙○○擅自刻用印章及
    用印，並於97年6 月4 日由訴訟代理人江俊賢律師以丁○○
    、乙○○、甲○○名義，向本院遞交民事陳報狀，陳明丁○○、乙○○、甲○○三人對前開提起反訴一事事前毫不知情
    ，亦未同意等情，始悉上情。
二、案經本院民事庭告發臺灣臺北地方法院檢察署檢察官偵查起
    訴。
    理  由
壹、程序方面
    證人丁○○、甲○○、江俊賢於偵查中在檢察官面前所為之
    陳述，雖屬被告以外之人於審判外之言詞陳述，惟依作成時
    之客觀條件及環境而為判斷，係出於供述者之真意，無違法
    取供之情形，且經具結，並無顯不可信之情況，依刑事訴訟
    法第159 條之1 第2 項之規定，應有證據能力。又被告丙○○對於公訴人所提之其他證據資料及以下本院作為判斷依據
    之各項證據資料，均同意或不爭執其證據能力，本院審酌該
    等言詞供述及書面作成時之情況認為適當，均無不宜作為證
    據之情事，依刑事訴訟法第159 條之5 第2 項規定，亦均有
    證據能力。
貳、實體方面
一、訊據被告固坦承伊未經過丁○○、甲○○、乙○○之授權或
    同意，即於97年5 月16日在其上開住處，以其與丁○○、甲○○、乙○○之名義，製作反訴起訴狀1 份，並持「丁○○
    」、「甲○○」、「乙○○」名義之印章蓋用於上開反訴起
    訴狀內具狀人欄處以電腦打字之丁○○、甲○○、乙○○姓
    名後方，並於同日下午某時許向本院遞交前揭反訴起訴狀而
    行使等情，惟矢口否認有何行使偽造私文書之犯行，辯稱：
    伊在向法院遞交上開反訴起訴狀後，即於97年5 月19日以存
    證信函通知丁○○、甲○○，表示伊已以其等之名義提起反
    訴，若其等有反對意見，請逕向法院陳述意見之情，並請丁○○代為向乙○○轉達，故伊並無偽造文書之故意；又反訴
    起訴狀內具狀人欄處之丁○○、甲○○、乙○○之印文各一
    枚固係伊持「丁○○」、「甲○○」、「乙○○」名義之印
    章所蓋用，惟僅有乙○○之印章係伊於97年5 月16日委託其
    住處附近之刻印業者所篆刻，丁○○、甲○○之印章則是其
    二人以前留與伊幫忙代收信件之用，非伊所偽造；再前開反
    訴，因伊未繳裁判費，且嗣後亦經伊撤回，故根本不生效力
    ，自不生有任何損害云云。
二、按刑法上所謂偽造私文書，係以無權製作之人冒用他人名義
    而製作，為其構成要件之一。次按刑法第210 條之偽造私文
    書罪，祇須所偽造之私文書足以生損害於公眾或他人為已足
    ，至公眾或他人是否因該私文書之偽造而實受損害，則非所
    問（最高法院33年上字第916 號判例、43年台上字第387 號
    判例意旨可資參照）。復按偽造、變造私文書罪之所謂足生
    損害，係指他人事實上有因此受損害之虞而言，至此項文書
    在法律上是否有效，在所不問（最高法院26年上字第2731號
    判例意旨參照）。再按偽造文書罪，係著重於保護公共信用
    之法益，如係虛捏或假冒他人之名義，虛構製作他人名義出
    具之文書，其內容自已屬於虛構，就文書之整體而為觀察，
    當足以使人誤信其真實性，而有生損害信用之虞（最高法院
    21年上字第2668號判例、31年上字第1505號判例、94年台上
    字第1582號判決意旨參照）。
三、經查：
  (一)被告與證人丁○○、甲○○、乙○○（以下均逕稱其名）為
    上開房地之共有人，並因該房地所有權移轉登記事件與該房
    地之買受人戊○○涉訟，而由本院民事庭以96年度重訴字第
    1252號受理之事實，業據被告供承明確，核與證人江俊賢、
    丁○○、甲○○於偵查中之證述相符（見偵查卷第27頁至第
    30頁），並有本院96年度重訴字第1252號民事卷宗1 宗存卷
    可考，堪信為真實。
  (二)被告未經過丁○○、甲○○、乙○○之授權或同意，即於上
    揭時、地以丁○○、甲○○、乙○○之名義，製作反訴起訴
    狀1 份，並持「丁○○」、「甲○○」、「乙○○」名義之
    印章蓋印於其上，再向本院遞交前揭反訴起訴狀而行使之事
    實，業據丁○○、甲○○於偵查中結證稱：96年重訴字第12
    52號案件，其等2 人與乙○○係共同委任江俊賢律師為訴訟
    代理人，並未授權被告替其等為任何訴訟行為，其等3 人亦
    未交付任何印鑑章給被告，其等事前均不知被告以其等名義
    製作並向法院遞交上開反訴起訴狀，其等是收到了被告所寄
    發的存證信函後才知道提起反訴一事，惟其等均反對提起反
    訴等語綦詳（見偵查卷第27頁至第30頁），核與丁○○、甲○○、乙○○於上開民事事件中所委任之共同訴訟代理人江
    俊賢於偵查中證稱：在96年度重訴字第1252號案件處理過程
    中，被告並無與伊聯繫有關提起反訴乙事，伊之當事人是在
    收到存證信函後，才知道被告以其等名義提起反訴之事，故
    伊於97年5 月22日也發存證信函給被告，並於同年6 月4 日
    向法院陳報等語（見偵查卷第29頁）大致相符，並有97年6
    月4 日民事陳報狀暨檢附之存證信函、97年5 月16日反訴起
    訴狀各一份附卷可考（見上開民事卷宗第193 頁至第198 頁
    、偵查卷第2頁至第3頁），再參以被告於97年5月19日寄發
    與證人丁○○、甲○○之存證信函中記載：「一、因祖產房
    地買賣涉訟，為維護我等親戚之利益，共同提起反訴如附件
    。並依照民事訴訟法第56條之1 的法意，已代刻丁○○、乙○○、甲○○三人印章，用印於反訴起訴狀。二、如有反對
    意見，依同法條之規定，請向法院陳述意見。三、請丁○○
    以賣方代表人身份，通知乙○○本信函內容，不通知即是背
    信」等語，有前揭存證信函1 份在卷可稽（見偵查卷第18頁
    至第19頁），堪認被告於97年5 月16日在上開處所，以丁○○、甲○○、乙○○之名義，製作反訴起訴狀1 份，並持「
    丁○○」、「甲○○」、「乙○○」名義之印章蓋印於其上
    ，再向本院遞交前揭反訴起訴狀而行使時，業已明知其前揭
    所為均未得丁○○、甲○○、乙○○之授權或同意，否則當
    不至於在上開存證信函中載明：「... 二、如有反對意見，
    ... ，請向法院陳述意見。三、請丁○○以賣方代表人身份
    ，通知乙○○本信函內容... 」等情。又按訴訟標的對於數
    人必須合一確定而應共同起訴，如其中一人或數人拒絕同為
    原告而無正當理由者，法院得依原告聲請，以裁定命該未起
    訴之人於一定期間內追加為原告；逾期未追加者，視為已一
    同起訴，固為民事訴訟法第56條之1第1項所明定，惟考諸該
    規定之立法意旨，乃係因訴訟標的對於數人必須合一確定而
    應共同起訴者，該數人必須一同起訴，否則當事人之適格即
    有欠缺，如其中一人或數人拒絕同為原告，將使其他人亦無
    法以訴訟伸張或防衛其權利，自有未宜，爰規定如無正當理
    由而拒絕同為原告者，法院得依原告之聲請，以裁定命該未
    起訴之人追加為原告，逾期未追加者，視為已一同起訴，至
    拒絕同為原告是否無正當理由，則應由法院斟酌原告起訴是
    否為伸張或防衛其權利所必要等情形決定之。是該條規定僅
    係賦予固有必要共同訴訟之原告，有「聲請」法院裁定命其
    他未起訴之人於一定期間內追加為原告之權利，惟是否為該
    裁定或審酌拒絕同為原告者有無正當理由，則係由法院斟酌
    原告起訴是否為伸張或防衛其權利所必要等情形決定之，並
    非法院一經原告聲請即有准許之義務，更無賦予該原告於未
    得其他未起訴人之同意或授權下，即得擅自刻用其他未經起
    訴者之印章，並以其他未起訴人之名義用印製作起訴狀再持
    之遞交法院而行使之權利。再按不得因不知法律而免除刑事
    責，刑法第16條亦有明文。是被告於前揭時地，以丁○○、
    甲○○、乙○○之名義製作上開反訴起訴狀並行使時，既已
    明知其未得前揭三人之同意或授權，卻仍執意為之，自屬無
    權製作之人冒用他人名義而製作上開反訴起訴狀私文書，有
    偽造私文書之故意甚明。縱其對民事訴訟法第56條之1 規定
    之法意有所誤解，或於事後寄發存證信函予丁○○、甲○○
    ，通知渠等其前揭製作書狀並提起反訴之情事，均不足以阻
    卻其於製作並行使上開私文書時，已知己身未得丁○○、甲○○、乙○○之授權或同意，卻仍冒用丁○○、甲○○、乙○○名義而製作並行使上開私文書之意欲，故被告辯稱：伊
    既以存證信函通知丁○○、甲○○，表示伊已以其等之名義
    提起反訴之情，並請丁○○代為向乙○○轉達，並無偽造文
    書故意云云，洵非足採。
  (三)被告未經過丁○○、甲○○、乙○○之授權或同意，即於上
    揭時、地以丁○○、甲○○、乙○○之名義，製作反訴起訴
    狀1 份，並持「丁○○」、「甲○○」、「乙○○」名義之
    印章蓋印於其上，再向本院遞交而行使等情，已如上述，自
    不無使本院對於訴訟資料管理之正確性受有損害之虞，並有
    使人誤認丁○○、甲○○、乙○○形式上有提起反訴之意，
    而生損害於丁○○、甲○○、乙○○信用之虞，且觀之丁○○、甲○○、乙○○已因被告上開作為而委請其三人之訴訟
    代理人即證人江俊賢於97年5 月22日寄發存證信函予被告表
    示其等從未同意或授權，亦反對被告以其等名義向本院提起
    反訴之情，並於同年6 月4 日具狀陳報本院上情，業如前述
    ，其等三人自已因此而受有勞力、時間、費用之損害，再苟
    若本院未及注意命被告繳納裁判費，即就該事件之本訴、反
    訴一併進行審理，亦豈不無使丁○○、甲○○、乙○○有因
    該反訴之提起而受有花費更多勞力、精神、時間及費用損害
    之虞，是尚不能以上開反訴因未繳裁判費，嗣後業經被告撤
    回，於法不生效力之情，即認被告前揭行使偽造私文書之行
    為不足發生任何損害，故被告辯稱：該反訴根本不生效，自
    不生有任何損害云云，亦非可採。
  (四)再被告辯稱：伊在上開反訴起訴狀內具狀人欄處所持以蓋用
    丁○○、甲○○、乙○○印文之印章，除乙○○之印章係伊
    於97年5 月16日委託其住處附近之刻印業者所篆刻外，丁○○、甲○○之印章則是其二人以前留與伊幫忙代收信件之用
    ，非伊所偽刻云云，惟丁○○、甲○○、乙○○未留存任何
    印鑑章供被告使用乙情，業據丁○○、甲○○於偵查中證述
    明確（見偵查卷第28頁至第29頁），佐以被告於97年5 月19
    日寄發予丁○○、甲○○之存證信函中已明確記載其係代刻
    丁○○、乙○○、甲○○三人印章，並用印於上開反訴起訴
    狀之情，有前揭存證信函1 份附卷可稽（見偵查卷第18頁至
    第19頁），另再細觀卷附上開反訴起訴狀內具狀人欄處所蓋
    用之「丁○○」、「甲○○」、「乙○○」印文之字型、佈
    局均為一致，字體大小、粗細復均相同等情，堪認被告蓋用
    於上開反訴起訴狀內具狀人欄處之「丁○○」、「甲○○」
    、「乙○○」印章，應均係被告於97年5 月16日，委由其住
    處附近不知情之成年刻印業者所偽造甚明。綜上，被告所辯
    各節，無非事後卸飾之詞，不足採信。
  (五)至被告就上開反訴起訴狀有無製作繕本乙節，被告於本院審
    理時供述：伊已不確定等語（見本院卷第69頁），經本院依
    職權傳喚證人即該民事事件之原告戊○○於本院審理時證稱
    ：被告寄給伊的東西太多，伊現在找不到繕本，要看伊律師
    那邊有沒有等語（見本院卷第67頁），再質之證人即上開民
    事事件原告戊○○之訴訟代理人己○○於本院審理時結證稱
    ：伊並未收到前揭反訴起訴狀之繕本，伊是閱卷後才知道有
    此份書狀，且伊於閱卷後曾詢問戊○○有無收到該份反訴起
    訴狀之繕本，戊○○也說沒有等語明確（見本院卷第68頁正
    反面），又遍查前揭民事案件之卷宗，亦無任何被告或本院
    寄發前揭起訴狀繕本之回執紀錄，是本案尚無證據證明被告
    於製作上開反訴起訴狀時另製有該書狀之繕本，依「有疑唯
    利於被告」之原則，僅足認定被告製作前揭反訴起訴狀之份
    數應為1 份。本案事證明確，被告犯行堪以認定，應予依法
    論科。
三、核被告未經過丁○○、甲○○、乙○○之授權或同意，即於
    上揭時、地以丁○○、甲○○、乙○○之名義，製作反訴起
    訴狀1 份，並持偽造之「丁○○」、「甲○○」、「乙○○
    」印章蓋印於其上，再向本院遞交而行使之所為，係犯刑法
    第216 條、第210 條之行使偽造私文書罪。被告利用不知情
    之成年刻印業者偽造「丁○○」、「甲○○」、「乙○○」
    印章之行為，係間接正犯。被告偽造「丁○○」、「甲○○
    」、「乙○○」印章、印文之行為，為偽造私文書之階段行
    為，偽造私文書後持以行使，偽造之低度行為復為行使偽造
    私文書之高度行為吸收，均不另論罪。起訴書認被告以一行
    使偽造私文書之行為，同時使丁○○、甲○○、乙○○3 人
    受害，而為想像競合犯，容有未恰。爰審酌被告任憑己意，
    擅作主張而為上開犯行，所犯已破壞他人對文書真正之信賴
    ，實非可取，且犯後飾詞狡辯，恣意解釋法律，態度不佳，
    及其品行、犯罪手段、所生危害等一切情狀，爰量處如主文
    所示之刑，並諭知易科罰金之折算標準，以示儆懲。未扣案
    之偽造「丁○○」、「甲○○」、「乙○○」印章各1 顆，
    及「97年5 月16日反訴起訴狀」內具狀人欄處偽造之「丁○○」、「甲○○」、「乙○○」印文各1 枚，不問屬於犯人
    與否，均應依刑法第219 條之規定，宣告沒收。至被告所偽
    造之97年5 月16日反訴起訴狀，因業經向本院遞交行使而不
    復為被告所有，爰不予宣告沒收，併此敘明。
據上論斷，應依刑事訴訟法第299 條第1 項前段，刑法第216 條
、第210 條、第41條第1 項前段、第219 條，判決如主文。
本案經檢察官賴秋萍到庭執行職務
中    華    民    國    98    年    4    月    28    日
                  刑事第十庭  審判長法  官  林春鈴
                                    法  官  姚念慈
                                    法  官  謝昀璉
上正本證明與原本無異。
如不服本判決應於收受送達後10日內向本院提出上訴書狀，並應
敘述具體理由；其未敘述上訴理由者，應於上訴期間屆滿後20日
內向本院補提理由書（均須按他造當事人之人數附繕本）「切勿
逕送上級法院」。告訴人或被害人如對於本判決不服者，應具備
理由請求檢察官上訴，其上訴期間之計算係以檢察官收受判決正
本之日期為準。
                                    書記官  鄭雅文
中    華    民    國    98    年    4     月    30    日
附錄法條：刑法第216 條、第210 條。
中華民國刑法第216 條
（行使偽造變造或登載不實之文書罪）
行使第210 條至第215 條之文書者，依偽造、變造文書或登載不
實事項或使登載不實事項之規定處斷。
中華民國刑法第210 條
（偽造變造私文書罪）
偽造、變造私文書，足以生損害於公眾或他人者，處5 年以下有
期徒刑。


司法院資訊處製作；財團法人民間司法改革基金會備份。
